最高法院民事判決　　　　　　九十四年度台上字第一五一０號
　　上　訴　人　三商美邦人壽保險股份有限公司（即三商人壽
　　　　　　　　保險股份有限公司）
　　法定代理人　劉中興
　　訴訟代理人　郭宏義律師
　　被 上訴 人　甲○○
　　訴訟代理人　李東炫律師
上列當事人間因請求給付保險金事件，上訴人對於中華民國九十
三年二月二十四日台灣高等法院台中分院第二審判決（九十二年
度保險上字第五號），提起上訴，本院判決如下：
    主  文
上訴駁回。
第三審訴訟費用由上訴人負擔。
    理  由
本件被上訴人主張：伊夫即訴外人李俊雄於民國八十五年十二月
二十五日，向上訴人（原判決將之誤載為「三商人壽保險股份公
司」）投保保單號碼000000000000號，保險金額新
台幣（下同）一百萬元之二十年繳費終身壽險及保險金額一百萬
元之二十年期定期壽險附約，伊為受益人。上開保險契約之保險
費採年繳法，收費方式為由上訴人派員收費，並於當日以現金三
萬一千五百二十八元給付第一期保險費。系爭保險契約之第二期
保險費應於八十六年十二月二十六日繳交，上訴人未派員至李俊
雄處收費，李俊雄亦未繳交。旋上訴人雖於八十七年一月二十二
日寄發催繳函予李俊雄，要求其自催告函到達翌日起三十日內繳
費，否則自寬限期間終了翌日起停止效力。惟李俊雄於八十七年
三月二十七日即向上訴人提出復效申請，並於八十七年四月八日
以支票繳交第二期保險費三萬零八百四十八元、八十八年三月二
十六日以支票繳交第三期保險費三萬一千五百二十元、八十九年
三月二十六日以支票繳交第四期保險費三萬一千五百二十元。嗣
於八十九年一月六日李俊雄因急性胰臟炎併腎、肺衰竭死亡，保
險事故發生，伊已於八十九年三月間將保險金申請理賠之相關文
件交予上訴人，竟遭上訴人拒絕給付保險金等情，爰本於保險契
約之法律關係，求為命上訴人給付該保險金二百萬元，及自八十
九年四月三日起至清償日止，按年息百分之十計算利息之判決。
上訴人則以：本件保險契約因李俊雄未繳第二期保險費，而發生
停效之效果。又保險契約申請復效時，應類推適用保險法第六十
四條規定據實說明義務，李俊雄既違反該規定為據實說明，復效
申請自不生效力等語，資為抗辯。
原審審理結果，以：查被上訴人主張之事實，業據其提出支票存
根影本三份、保險單影本、台中縣警察局交通事故證明書影本、
死亡證明書影本、台北吳興郵局九十年三月二十日第二八三號存
證信函等件為證，並有上訴人提出之催告函、復效申請書、八十
七年一月二十二日之大宗普通掛號函件收執聯、保險費催繳通知
書等影本可按。次按清償地，除法律另有規定或契約另有訂定，
或另有習慣，或得依債之性質或其他情形決定者外，應依左列各
款之規定：一以給付特定物為標的者，於訂約時，其物所在地為
之。二其他之債，於債權人之住所地為之，民法第三百十四條定
有明文。又所謂往取債務，係指以債務人之住所為清償地之債務
而言，此種債務，必須債權人於清償期屆滿後至債務人之住所收
取時，債務人拒絕清償，始負給付遲延之責任。本件上訴人與被
保險人李俊雄所訂之終身壽險契約，其保險費約定年繳，應於每
年十二月二十六日繳納保險費，及要保書第七項收費方式一欄，
在派員收費處打勾，有兩造不爭之要保書可稽，自堪認要保人即
被保險人李俊雄與上訴人間有保險費年繳，並以被保險人住址即
苗栗縣苑裡鎮西勢里六鄰三九之一號為收費地址之合意。復查本
件保險契約既約定以被保險人李俊雄之住處為收費地址，則李俊
雄未按期繳納八十六年十二月二十六日之保險費，上訴人自應至
上開地址為催收，且往取債務必須債權人於清償期屆滿後至債務
人住所收取時，債務人拒絕清償，始負給付遲延責任。本件上訴
人自承於寄催繳通知前沒有聯絡到被保險人，有打電話，但一通
無人接聽，另一通是電話中等語，又未舉證證明有前往收取保險
費情事，是被上訴人稱上訴人未前往收取保險費一節，堪以採信
。查上訴人既未依約前往李俊雄住所收取保險費而遭其拒絕清償
，則李俊雄縱未催告上訴人收取保險費或未將保險費提存，及上
訴人已發函限令被保險人李俊雄於收到催告函後三十日內補繳，
依上說明，自仍不構成給付遲延責任。再者，主壽險契約條款第
四條第一項約定：「分期繳納的第二期以後保險費，應照本契約
所載交付方法及日期，向本公司所在地或指定地點交付，或由本
公司派員前往收取，並交付本公司開發之憑證。第二期以後分期
保險費，到期未交付時，年繳或半年繳者，自催告到達翌日起三
十日內為寬限期間；月繳或季繳者，自保險單所載交付日期之翌
日起三十日內為寬限期間」，第三項約定：「逾寬限期間仍未交
付者，本契約自寬限期間終了翌日起停止效力。如在寬限期間內
發生保險事故時，本公司仍負保險責任」云云，而當時復已約定
收費方式為派員收費，自應解為分期繳納之第二期以後保險費，
由上訴人公司派員前往要保人處所收取保險費，要保人未合法提
出給付時，上訴人得催告要保人於寬限期間內繳付保險費，如要
保人逾寬限期間仍未交付者，自寬限期間終了翌日起停止保險契
約效力。申言之，本件保險契約須經下列程序才會停效：(1)保險
費到期未交付。(2)保險公司派員前往要保人處所收取保險費而未
收取，經催告繳交保費。(3)催繳到達三十日後仍未繳費，即上訴
人公司須證明下列三項程序均已履行，保險契約始生停效。茲上
訴人公司未派員前往要保人處所收取保險費，自無本條約定之適
用，即保險人不得主張催告及停止保險契約效力。是系爭保險契
約之第二期保險費，上訴人未依約派員至被保險人住處收取，被
保險人未繳保險費並不發生停效之結果，則被保險人於申請復效
時，是否須據實告知，及未據實告知其復效是否不生效力，因不
生停效之效力，即無復效之問題。又本件系爭保險契約既仍合法
有效存在，且被保險人李俊雄於投保系爭保險契約後，於八十九
年一月六日因病死亡，係在系爭保險契約理賠範圍內，亦為上訴
人所不爭執，具見上訴人遲未為給付保險金，應屬因可歸責於自
己之事由所致。從而，被上訴人本於保險契約之法律關係，並依
保險法第三十四條第二項規定，請求上訴人給付保險金二百萬元
，及自理賠文件送達上訴人之日即八十九年三月十八日起後十五
日，即同年四月三日起至清償日止，按年息百分之十計算之遲延
利息，於法有據，應予准許云云，為其心證之所由得，並說明上
訴人其餘攻擊方法不予審酌之理由，爰將第一審所為上訴人敗訴
之判決予以維持，駁回其上訴，經核於法並無違誤。上訴論旨，
仍就原審認定事實、取捨證據之職權行使及其他與判決基礎無涉
之理由，指摘原判決為違背法令，求予廢棄，非有理由。
據上論結，本件上訴為無理由。依民事訴訟法第四百八十一條、
第四百四十九條第一項、第七十八條，判決如主文。
中　　華　　民　　國　九十四　年　　八　　月　 十八 　日
                      最高法院民事第三庭
                          審判長法官  顏　南　全
                                法官  許　澍　林
                                法官  袁　靜　文
                                法官  劉　福　聲
                                法官  黃　義　豐
      本件正本證明與原本無異
                                      書  記  官
中　　華　　民　　國　九十四　年　　八　　月　三十一　日
                                                      Ｃ
